【裁判字號】    97,上更(一),209
【裁判日期】    971226
【裁判案由】    違反毒品危害防制條例
【裁判全文】
臺灣高等法院高雄分院刑事判決     97年度上更(一)字第209號
上  訴  人
即  被  告  甲○○
                    （現於臺灣高雄看守所羈押中）
選任辯護人  吳建勛律師
            陳慧錚律師
            梁宗憲律師
上列上訴人因違反毒品危害防制條例案件，不服臺灣高雄地方法
院96年度訴字第3296號中華民國96年12月26日第一審判決（起訴
案號：臺灣高雄地方法院檢察署96年度偵字第18139 號），提起
上訴，判決後，經最高法院發回更審，本院判決如下：
    主  文
原判決關於販賣第一級毒品海洛因給吳宗憲部分撤銷。
甲○○販賣第一級毒品，處有期徒刑拾玖年。扣案沾有毒品海洛
因之電子秤壹台，其上所沾海洛因殘渣沒收銷燬；扣案之電子秤
壹台、行動電話機具壹具（含門號0000000000號SIM 卡壹枚）及
未扣案之販賣海洛因所得財物新臺幣壹仟元均沒收，販賣毒品所
得如全部或一部不能沒收時，以其財產抵償之。
    事  實
一、甲○○（綽號「冬瓜」）明知海洛因係毒品危害防制條例第
    2 條第2 項第1 款所明定之第一級毒品，不得持有、販賣，
    竟意圖營利，基於販賣第一級毒品海洛因之犯意，於民國（
    下同）96年4 月8 日上午11時3 分許，以其所有之門號0000
    000000號行動電話與吳宗憲所使用之門號0000000000號行動
    電話聯絡買賣海洛因事宜後，旋依約在高雄縣鳳山市○○路
    之公園旁，以新臺幣（下同）1 千元之價格，販賣海洛因1
    包（驗前毛重0.3 公克、淨重0.12公克；驗餘淨重0.082 公
    克）予吳宗憲（吳宗憲施用毒品案件，業經臺灣高雄地方法
    院裁定送觀察勒戒），並收受吳宗憲所交付之1 千元。嗣於
    當日上午11時25分許，吳宗憲經警於高雄縣鳳山市○○路與
    五甲路口查獲，並自吳宗憲身上起出該包海洛因。吳宗憲於
    當日警詢時即指稱係向綽號「冬瓜」之男子購買該包毒品，
    再經警循線於96年6 月26日上午10時55分許，在高雄縣鳳山
    市○○路580 巷9 號甲○○租屋處查獲甲○○，並扣得其所
    有供犯販賣海洛因用附表編號一之行動電話機具1 具（內含
    門號0000000000號SIM 卡1 片）、及其所有供販賣本件毒品
    秤量之用而沾有第一級毒品海洛因之電子磅秤1 台。
二、案經高雄縣政府警察局移送臺灣高雄地方法院檢察署檢察官
    偵查起訴。
    理  由
一、程序部分：
（一）證人吳宗憲於警詢中所述綽號「冬瓜」之人即係被告部分
      ，因與審判中不符，本院審酌其在警詢中為陳述時，當時
      離案發時間較為接近，記憶較審理時清晰，較無外力干擾
      或介入而為陳述，且警詢時有證人吳宗憲之配偶陳思如在
      場，證人吳宗憲並無陳述有不自由之情況，則其於警詢之
      證述客觀外部狀況，當有可信性特別情況，應可確定。證
      人吳宗憲之證述涉及被告是否販賣第一級毒品海洛因之事
      實，乃證明被告是否犯罪，是其證詞對被告犯罪事實之存
      否具有必要性，從而，證人吳宗憲之警詢陳述，自得為證
      據。
（二）證人吳宗憲於原審雖曾供稱：伊於警詢時警察有作勢打人
      等語，惟同時亦證稱：警察並沒有打，因為當時伊老婆在
      場，且「冬瓜」之人是在警察作勢打人前就已經說了，在
      警詢供述之真實性，並不會因為警察作勢打他而受有影響
      等語（原審卷第141 頁、第143 頁），再者，觀諸警詢筆
      錄，當日證人吳宗憲確有通知其配偶陳思如到場（警卷第
      二宗第61頁）；證人即製作證人吳宗憲筆錄之警察張化龍
      亦稱：當日吳宗憲之配偶陳思如有到場等語（原審卷第10
      0 頁），是證人吳宗憲警詢時其配偶陳思如既有在場，警
      察當不致於有何恐嚇之行為，證人吳宗憲上開陳述是否真
      實已有可疑，且其既已證稱在警詢供述之真實性，並不會
      因為警察作勢打他而受有影響，足認證人吳宗憲於警詢時
      之陳述，應係出於自由意思。
（三）被告之辯護人雖以證人吳宗憲係遭警察非法逮捕，故其在
      警詢中所為陳述，不得為證據。惟證人吳宗憲在原審並未
      供述其有遭非法逮捕之事實；且證人張化龍亦稱：當日伊
      帶班巡邏，發現吳宗憲行跡可疑，因而詢問吳宗憲是否施
      用毒品，吳宗憲否認，但伊發現吳宗憲的手有注射過的痕
      跡，且臉部特徵顯現可能有施用毒品，乃告訴吳宗憲要帶
      其回去查身分；吳宗憲上警車後，有用夾克將肩部以下部
      位蓋住，伊就有所懷疑；伊對吳宗憲稱如果身上有毒品就
      主動拿出來，後來，下車後，吳宗憲就主動說身上有毒品
      ，伊再將之帶至偵訊室製作筆錄等語（原審卷第99頁）；
      是就其過程以觀，警察係因對吳宗憲有所懷疑而欲帶其回
      去查身分，惟其後因吳宗憲自承身上有毒品後，始對其製
      作警詢筆錄，自難認警察有何非法逮捕行為。
二、訊據上訴人即被告甲○○矢口否認有販賣海洛因予吳宗憲之
    犯行，辯稱：伊不認識吳宗憲，也沒有販賣海洛因云云。經
    查：
（一）證人吳宗憲於前開時地遭警查獲時所扣案之白色粉末，經
      送鑑定結果確呈海洛因陽性反應，有高雄市立凱旋醫院96
      年5 月15日高市凱醫驗字第4090號濫用藥物成品檢驗鑑定
      書在卷可按（96年度毒偵字第4111號卷第4 頁）。
（二）證人吳宗憲於原審供稱前開扣案之海洛因係其以所使用之
      門號0000000000號行動電話與綽號「冬瓜」之人所使用之
      門號0000000000號行動電話聯絡後，以1 千元代價購得，
      且於96年4 月8 日11時3 分所顯示之門號0000000000號與
      0000000000號行動電話通聯紀錄，即係其聯絡購買海洛因
      之通話等語（原審卷第132 頁、第140 頁）；又該通電話
      之通訊基地台亦確位於鳳山市，並有通聯紀錄可參（96偵
      18139 號卷第50頁）。
（三）於96年6 月26日上午，在高雄縣鳳山市○○路580 巷9 號
      扣押之電子秤1 台（詳警卷第二宗第12頁至第16頁），被
      告於警詢及本院本次第一次審理時均供稱：係95年3 月間
      ，其在高雄市○○路販賣泰國蝦時，要調配胡椒鹽的工具
      云云（見同上警卷第6 頁、本院本次更審卷第67頁），但
      經本院將該電子秤送請高雄醫學大學附設中和紀念醫院鑑
      定結果，該電子秤呈海洛因陽性反應，有該院97年11月18
      日0000－000 號檢驗報告可稽（見本院本次更審卷第71頁
      ），被告所辯不足採信，足證該電子秤係被告販賣海洛因
      秤量重量所用之物。嗣被告知悉上開電子秤經送鑑定結果
      呈海洛因陽性反應，乃改稱我平常有施用毒品，我買回來
      有秤過云云（見本院本次更審卷第90頁），與其上開所辯
      不相吻合，足見其此項辯解亦係卸責之詞。
（四）證人吳宗憲於警詢中並指述被告即係綽號「冬瓜」之人（
      警卷第二宗第68至71頁），其於原審審理中雖改稱：被告
      並非販賣海洛因給伊之人，及伊之前未與被告見過面等語
      。惟被告已承認其綽號為「冬瓜」及有使用門號00000000
      00號行動電話之事實（警卷第二宗第9 頁、96偵18139 號
      卷第4 頁、第20頁、原審卷第45頁、本院上訴審卷第51頁
      ），顯見證人吳宗憲於警詢之證述與事實相符。至於證人
      吳宗憲於警詢雖係指認被告之相片，且係單一指認。惟本
      院審酌警詢時警察提供之被告照片尚屬清晰（警卷第二宗
      第69至70頁），足以辨識照片中人之相貌，並無證人吳宗
      憲所稱不清楚而難以指認情形，況上開照片與原審當庭拍
      攝之被告側面照片相符（原審卷第148 頁）。又依證人吳
      宗憲於警詢及原審之證述：伊向綽號「冬瓜」之人購買毒
      品已有數次（除本件96年4 月8 日之販賣海洛因行為外，
      其餘販賣海洛因部分未經起訴），「冬瓜」交付毒品時雖
      有戴安全帽，但不是全罩式的，所以可以看到臉；交付毒
      品之人是直接拿給他等語（警卷第二宗第66至68頁、原審
      卷137 頁）。且依前開通聯紀錄，亦可見證人吳宗憲與被
      告所使用之前開行動電話於96年4 月間即有多次通聯紀錄
      （96偵18139 號卷第39至50頁），顯見證人吳宗憲所述在
      96年4 月8 日之前即與被告有多次聯絡並見面等語，並非
      虛構。則證人吳宗憲既與被告有多次見面情形，自可清楚
      辨識被告面貌，從而其在警詢指述被告即係綽號「冬瓜」
      之人，自可採信。雖然，證人吳宗憲於警詢中指稱：我不
      知道他的真實姓名（指綽號冬瓜之人即被告），身高約17
      5 公分……等語（96年度偵字18139 號卷第31頁），於原
      審證稱：自己身高180 公分等語（原審卷第137 頁），然
      依卷內照片顯示，被告身高為186 公分（見警卷第二宗第
      77頁）。或謂，被告之身高較之吳宗憲高約6 公分，應可
      辨認被告之身高，但證人吳宗憲上開警詢指稱被告之身高
      與被告實際之身高相差10餘公分，被告因而質疑證人吳宗
      憲指認被告之真實性。惟查，一般人對於他人身高之判斷
      ，失之主觀而未能準確判斷之情形，事所恆有；而依上述
      卷證資料觀之，被告雖比證人吳宗憲高約6 公分，但被告
      並未與證人吳宗憲同時併立在一起比較身高，且查證人吳
      宗憲於原審證稱：「對方坐在機車上，感覺上應該是身高
      170 公分左右」等語（見原審卷第137 頁），則證人吳宗
      憲判斷被告身高時，被告係坐在機車上，被告身高之全貌
      並未完全顯現，則證人吳宗憲上開所為被告身高之判斷，
      更難期準確，此由證人吳宗憲於警詢時指稱被告之身高係
      175 公分，於原審又稱係170 公分左右，更可得而明，是
      尚難以證人吳宗憲上開指稱被告之身高與被告實際之身高
      有出入，即認證人吳宗憲指認被告為販賣毒品之人係不實
      。再參諸證人吳宗憲經原審通知其應於96年10月17日審理
      到作證，惟證人吳宗憲即因怕作證對後，其家人會遭受不
      利，所以故意未到庭，經原審以電話聯絡告知務必到庭後
      ，才於11月4 日到庭等情（原審卷第89、第135 頁）；及
      其雖於96年11月4 日到庭作證時，先稱：「（是否可以自
      由陳述？）我在被告面前不敢講。（與被告有無親屬關係
      ？）無，但我家裏有小孩，我怕作證會受不利。」等語（
      原審卷第130 、131 頁）；衡情，如果被告非其所述之綽
      號「冬瓜」之人，因其所述內容係對被告有利，何以擔心
      被告報復，益徵證人吳宗憲於原審所稱被告不是伊稱之綽
      號「冬瓜」之人等語，顯係迴護被告之詞，無足採信。
（五）又本案查獲之過程，係先於96年4 月8 日，因員警張化龍
      在例行巡邏過程中偶然查獲吳宗憲，其他員警再依吳宗憲
      所述，於96年4 月10日查詢調取販毒者之手機通聯紀錄及
      依法進行監聽；96年4 月8 日警訊時，因吳宗憲仍未供出
      被告之姓名，故員警張化龍並不知被告就是販毒之人等情
      ，業經張化龍（逮捕及詢問吳宗憲之員警）證述在卷（參
      原審卷第99至100 頁）及有通聯調查詢單（參96偵18139
      號卷第39頁）可佐，故應可排除「員警先自行認定被告販
      毒及假設販毒之時、地，再誘導吳宗憲為相同證述」之可
      能。至於吳宗憲於原審雖曾供稱：伊於警詢時警察有作勢
      打人等語，惟同時亦證稱：警察並沒有打，因為當時伊老
      婆在場，且「冬瓜」之人是在警察作勢打人前就已經說了
      ，在警詢供述之真實性，並不會因為警察作勢打他而受有
      影響等語（原審卷第143 頁），且觀諸警詢筆錄，當日證
      人吳宗憲確有通知其配偶陳思如到載（警卷第二宗第61頁
      ），是證人吳宗憲警詢時其配偶陳思如在場，依常情而論
      ，警察應不致於有何恐嚇之行為，證人吳宗憲上開陳述是
      否真實已有可疑，且其既已證稱在警詢供述之真實性，並
      不會因為警察作勢打他而受有影響，則證人吳宗憲於警詢
      時之陳述，當可採信。
（六）按我國查緝毒品海洛因之施用或販賣一向執法甚嚴，對於
      販賣海洛因者尤科以死刑、無期徒刑之重度刑責，販賣海
      洛因既經政府懸為禁令、嚴加取締，且海洛因物稀價昂，
      取得不易，苟無利可圖，應無甘冒被查緝法辦判處重刑之
      危險，平白無端從事海洛因買賣之工作，是其必有從中賺
      取買賣差價牟利之意圖，應屬合理之認定。又販賣海洛因
      命既係違法行為，當非可公然為之，亦無公定價格，且容
      易分裝、稀釋以增減份量，而每次買賣之價量，可能隨時
      依雙方關係深淺、資力、需求量及對行情之認知、來源是
      否充裕、查緝是否嚴謹、購買者被查獲時供述購買對象之
      可能風險之評估等情形，而異其標準，非可一概而論；而
      買受毒品之人通常亦無法探知販毒者賺取利潤幾何，是販
      賣毒品之利得，除被告坦承犯行或價量俱臻明確外，委難
      察得實情，職是之故，縱未確切查得販賣利得，但除別有
      確切事證，足認係按同一價格轉讓確未牟利者外，尚難執
      此認非法販賣之事證有所不足，致知過坦承者難辭重典，
      飾詞否認者反得逞僥倖，而失情理之平。故本件顯見被告
      具有營利之意圖甚明。
（七）綜上所述，本件事證明確。被告有上開販賣海洛因予吳宗
      憲之犯行，堪以認定。
三、按海洛因屬毒品危害防制條例第2 條第2 項第1 款所列之第
    一級毒品。核被告所為，係犯毒品危害防制條例第4 條第1
    項販賣第一級毒品罪。其於販賣前持有海洛因之低度行為，
    為其販賣之高度行為所吸收，不另論罪。查被告意圖牟利，
    竟販賣第一級毒品，對於社會之危害固屬非微，惟其販賣毒
    品所得僅1 千元，獲利甚微，此與坊間販賣毒品之大、中盤
    商等毒梟未可等比，惡性尚非甚重，若處以該罪之法定最輕
    刑，不無情輕法重，其犯罪情狀尚非全然無可憫恕，爰依刑
    法第59條之規定減輕其刑。
四、原審以被告販賣第一級毒品罪證明確，予以論罪科刑，固非
    無見；惟查，被告所有秤量本件販賣第一級毒品海洛因而沾
    有毒品海洛因殘渣之電子秤1 台，原審就上開電子秤未予宣
    告沒收、其上沾染之海洛因殘渣未宣告沒收銷燬，及被告用
    以販賣海洛因所用之行動電話1 具認非被告所有，而未予宣
    告沒收，則有不當，被告上訴否認犯罪，雖不足取，但原判
    決此部分既有上開可議之處，應予撤銷改判。爰審酌被告販
    賣海洛因危害國人健康甚鉅，然販賣之對象僅1 人，所查獲
    販賣次數僅1 次，及僅是少量小額販賣，及其犯罪後之態度
    等一切情狀，仍如原審量處有期徒刑19年。扣案電子秤1 台
    係被告所有，已據被告陳明在卷，且有如上述，係供販賣本
    件毒品第一級毒品海洛因所用之物，而該電子秤經送驗結果
    呈海洛因陽性反應，其上所沾海洛因，依一般經驗並非不易
    或無從析離（參考最高法院95年度台上字第1971號、96年台
    上字第5551號判決），該海洛因殘渣應依毒品危害防制條例
    第18條第1 項前段宣告沒收銷燬。又被告販賣第一級毒品海
    洛因予吳宗憲所得之財物1 千元，應依毒品危害防制條例第
    19條第1 項之規定諭知沒收，如全部或一部不能沒收時，以
    其財產抵償之。又上開電子秤1 台，既被告所有之物，且係
    供販賣本件海洛因毒品秤量之用，應依同條例第19條第1 項
    之規定宣告沒收；另被告所使用之門號0000000000電話雖為
    外籍人士BHAPAMIJXCRW所申請，有通聯調閱查詢單可按（偵
    字第18139 號卷第39頁），但被告已陳明該門號係向他人購
    得，且行動電話機具屬其所有（警卷第一宗第4 頁、本院上
    訴審卷第52頁），本院審酌SIM 卡既屬於申請人所有，自得
    與行動電話機具同時移轉其所有權，是扣案之行動電話機具
    及其內SIM 卡即屬被告所有，復為供販賣海洛因所用之物，
    自應予以沒收。至經警自吳宗憲身上所查扣之該包海洛因，
    已經被告交付予證人吳宗憲，而脫離其持有，依法不得沒收
    。又被告於96年6 月26日上午10時55分許，經警持搜索票於
    高雄縣鳳山市○○街138 號6 樓住處、及位於高雄縣鳳山市
    ○○路580 巷9 號租屋處搜索後，雖有扣得海洛因1 小包等
    物，但無證據證明係供販賣所用，依現有證據尚難認與本件
    販賣毒品有關，應另案依法沒收。另扣案如附表編號三至九
    所示等物，或為翁劉美容所有，或為被告經營生意所用，業
    據被告供述及證人翁劉美容、王靖元於原審審理時結證在卷
    ，自難認與本件犯罪相關，無庸諭知沒收。
五、被告販賣海洛因予黃美華部分，因檢察官未上訴而已確定，
    爰不予論述。
據上論斷，應依刑事訴訟法第369 條第1 項前段、第364 條、第
299 條第1 項前段，毒品危害防制條例第4 條第1 項、第18條第
1 項前段、第19條第1 項，刑法第11條、第59條，判決如主文。
本案經檢察官蔡國禎到庭執行職務。
中    華    民    國    97    年    12    月    26    日
                    刑事第六庭    審判長法  官  王憲義
                                        法  官  張盛喜
                                        法  官  邱永貴
以上正本證明與原本無異。
如不服本判決應於收受本判決後10日內向本院提出上訴書狀，其
未敘述上訴理由者，並得於提起上訴後10日內向本院補提理由書
狀（均須按他造當事人之人數附繕本）「切勿逕送上級法院」。
中    華    民    國    97    年    12    月    26    日
                                        書記官  鄭翠芬
附錄本判決論罪科刑法條：
毒品危害防制條例第4 條第1 項：
製造、運輸、販賣第一級毒品者，處死刑或無期徒刑；處無期徒
刑者，得併科新臺幣1 千萬元以下罰金。
附表：
一、行動電話機具1 具（內含門號0000000000號SIM 卡1 片）。
二、電子磅秤1 台（經檢驗呈海洛因陽性反應）。
三、新台幣25萬5800元。
四、新台幣3,800 元。
五、白色粉末1 小包（經檢驗為葡萄糖粉）。
六、大夾鏈袋97個。
七、中夾鏈袋60個。
八、小夾鏈袋144 個。
九、SIM 卡1 片（門號0000000000）。


司法院資訊處製作；財團法人民間司法改革基金會備份。
